# Modèles de régression pour données binaires {#sec-logistique}

Les modèles de régression linéaire ne permettent de considérer que les cas où la variable réponse $Y_i$ est normale. Cependant, dans plusieurs situations, on a une variable réponse discrète qui ne peut prendre qu'un nombre fini (ou dénombrable) de valeurs possibles. Dans ce chapitre, on s'intéresse au cas où $Y_i$ suit une loi de Bernoulli ou une loi binomiale.

:::{.env-exemple}

Quatre exemples tirés de la librairie `GLMsData` de R [@dunn2018glm] :

1. [`quilpie`]{#data-quilpie} : observations de 1921 à 1988 de la quantité de pluie mesurée en juillet à Quilpie (Australie), une ville semi-aride du Queensland où les précipitations conditionnent fortement l'agriculture locale. La réponse vaut 1 si la quantité de pluie dépasse 10 mm (un seuil jugé suffisant pour amorcer les semis) et 0 sinon ; la variable explicative est un indice de pression atmosphérique, le *Southern Oscillation Index* (SOI), qui capture les phases El Niño/La Niña connues pour influencer les précipitations dans cette région.

1. [`nminer`]{#data-nminer} : 31 transects de deux hectares en milieu boisé (eucalyptus) dans l'ouest de Victoria (Australie) ; la réponse vaut 1 si au moins un mineur bruyant (*Manorina melanocephala*, un oiseau indigène particulièrement agressif qui chasse les espèces plus petites) est détecté dans le transect et 0 sinon. Les variables explicatives décrivent l'habitat : densité d'eucalyptus (`Eucs`), superficie du transect (`Area`), présence de pâturage (`Grazed`), présence d'arbustes (`Shrubs`), nombre d'arbres de type buloke (`Bulokes`) et quantité de bois mort au sol (`Timber`).

1. [`deposit`]{#data-deposit} : 18 observations sur l'efficacité de trois insecticides ($A$, $B$ ou $C$) appliqués à différentes doses (en mg) sur des insectes ; la réponse $Y_i$ est le nombre d'insectes tués parmi les $m_i$ insectes exposés à chaque combinaison insecticide-dose.

1. [`turbines`]{#data-turbines} : 11 observations issues d'une expérience de fiabilité sur des roues de turbine [@nelson1982] ; la réponse $Y_i$ est le nombre de roues présentant des fissures parmi $m_i$ roues mises à l'essai, en fonction du nombre d'heures de fonctionnement.

:::

## Données et modèle

### Données individuelles (Bernoulli)

Dans les deux premiers exemples, la variable réponse $Y_i \in \{0,1\}$. Les données sont sous la forme $\{(Y_i,\boldsymbol{X}_i),\, i=1,\ldots,n\}$. On dit que $Y_i$ suit une loi de Bernoulli de paramètre $\pi_i \in [0,1]$ :

$$
\begin{aligned}
P(Y_i = y_i) &= \pi_i^{y_i}(1-\pi_i)^{1-y_i}, \quad y_i \in \{0,1\},\\
E[Y_i] &= \mu_i = \pi_i,\\
Var[Y_i] &= \pi_i(1-\pi_i).
\end{aligned}
$$

:::{.env-definition titre="Prédicteur linéaire et fonction de lien"}
On pose $\eta_i = \beta_0 + \beta_1 X_{i1} + \cdots + \beta_p X_{ip}$ (le **prédicteur linéaire**) et on relie $\pi_i$ à $\eta_i$ par une **fonction de lien** $g$ supposée connue : $\eta_i=g(\pi_i)$, c'est-à-dire
$$\pi_i = P(Y_i = 1) = g^{-1}(\beta_0 + \beta_1 X_{i1} + \cdots + \beta_p X_{ip}).$$
:::

### Données groupées (binomiale)

Dans les deux derniers exemples, $Y_i \in \{0,1,\ldots,m_i\}$, où $m_i$ est un entier connu représentant le nombre total d'expériences indépendantes ; $Y_i$ est le nombre de succès. On écrit $Y_i \sim \mathrm{Bin}(m_i,\pi_i)$ :

$$
\begin{aligned}
P(Y_i = y_i) &= \binom{m_i}{y_i}\pi_i^{y_i}(1-\pi_i)^{m_i - y_i}, \quad y_i \in \{0,1,\ldots,m_i\},\\
E[Y_i] &= \mu_i = m_i\pi_i,\\
Var[Y_i] &= m_i\pi_i(1-\pi_i) = \frac{\mu_i(m_i - \mu_i)}{m_i}.
\end{aligned}
$$

On pose de nouveau $\eta_i = g(\pi_i)$, qui peut s'écrire $\eta_i=g(\mu_i/m_i)$. À noter, on voit souvent $g(\mu_i)$, par abus de notation. Si $m_1 = \cdots = m_n = 1$, on retrouve la loi de Bernoulli : celle-ci est un cas particulier de la loi binomiale, et les développements qui suivent couvrent les deux situations.

### Fonctions de lien

La fonction de lien doit assurer que $\pi_i = g^{-1}(\eta_i) \in [0,1]$. Trois choix sont courants :

- **Logit :** $g(u) = \mathrm{logit}(u) = \log\!\left(\dfrac{u}{1-u}\right)$, d'où $\pi_i = \dfrac{e^{\eta_i}}{1+e^{\eta_i}}$. En R : `link="logit"` dans `glm`. Il s'agit du lien le plus utilisé en régression binaire. Ceci est en partie expliqué par son interprétabilité, voir la remarque [ci-dessous](#sec-cotes).
- **Probit :** $g(u) = \Phi^{-1}(u)$, où $\Phi$ est la fonction de répartition de la $\mathcal{N}(0,1)$, d'où $\pi_i = \Phi(\eta_i)$. En R : `link="probit"`.
- **C-log-log :** $g(u) = \log\{-\log(1-u)\}$, d'où $\pi_i = 1 - e^{-e^{\eta_i}}$. En R : `link="cloglog"`.

:::{.env-propriete titre="$g^{-1}$ est une fonction de répartition"}
Dans les trois cas, $g^{-1}(\cdot)$ est une fonction de répartition. C'est précisément cette propriété qui garantit que $\pi_i = g^{-1}(\eta_i) \in [0,1]$, peu importe le lien choisi et peu importe la valeur (réelle, non bornée) de $\eta_i$.
:::

En pratique, les trois liens donnent souvent des résultats très similaires.


Voici une comparaison des probabilités prédites pour les trois liens, en fonction de $\eta_i$.
```{r}
#| echo: false
#| warning: false
library(ggplot2)
library(dplyr)
library(tidyr)
library(latex2exp)

evaluer_liens <- function(x) {
  data.frame(
    X = x,
    logit = plogis(x), # 1 / (1 + exp(-x))
    probit = pnorm(x), # fonction de répartition normale
    cloglog = 1 - exp(-exp(x)) # complementary log-log inverse
  )
}

grille <- data.frame(
  X = seq(-5, 5, length.out = 200)
)
resultats <- evaluer_liens(grille$X)


resultats |>
  pivot_longer(
    cols = c(logit, probit, cloglog),
    names_to = "lien",
    values_to = "p"
  ) |>
  ggplot(aes(x = X, y = p, color = lien)) +
  geom_line(linewidth = 1) +
  labs(
    x = TeX("Valeur de $\\eta$ "),
    y = "Probabilité",
    color = "Fonction de lien",
    title = "Comparaison des fonctions de lien inverses"
  ) +
  theme_minimal()
```

::::{.env-logit #sec-cotes titre="Interprétation"}
Avec le lien logit, on a

$$
\eta_i = \ln\left(\frac{\pi_i}{1-\pi_i}\right)
$$

et donc,

$$
e^{\eta_i} = \frac{\pi_i}{1-\pi_i}.
$$

:::{.env-definition titre="Cote (odds)"}
Le rapport ci-dessus a une interprétation concrète : c'est la cote (*odds*), notée $o_i$ :

$$
o_i = \frac{\pi_i}{1-\pi_i} = \frac{P(Y_i=1)}{P(Y_i=0)}.
$$
:::

Autrement dit, la cote compare la probabilité que l'événement se produise ($Y_i=1$) à la probabilité qu'il ne se produise pas ($Y_i=0$). Par exemple :

- si $\pi_i = 0{,}5$, alors $o_i = 1$ : autant de chances que l'événement arrive ou n'arrive pas ;

- si $\pi_i = 0{,}75$, alors $o_i = 3$ : l'événement a 3 fois plus de chances de se produire que de ne pas se produire.

**Interprétation du coefficient $\beta_j$.** Dans le modèle,

$$
\eta_i = \beta_0 + \beta_1 X_1 + \cdots + \beta_j X_j + \cdots
$$

Si on augmente $X_j$ d'une unité, toutes les autres variables restant constantes, $\eta_i$ augmente de $\beta_j$.

:::{.env-propriete titre="Effet multiplicatif sur la cote"}
Comme $o_i = e^{\eta_i}$, une augmentation d'une unité de $X_j$ (toutes les autres variables restant constantes) se traduit par une *multiplication* de la cote :

$$
o_i^{\text{nouveau}} = e^{\eta_i + \beta_j} = e^{\eta_i} \cdot e^{\beta_j} = o_i^{\text{ancien}} \cdot e^{\beta_j}.
$$

Une augmentation unitaire de $X_j$ multiplie donc la cote par $e^{\beta_j}$ ; $e^{\beta_j}$ est le **rapport de cotes** (*odds ratio*). On distingue trois cas :

- si $e^{\beta_j} > 1$ : augmenter $X_j$ augmente la cote (et donc $P(Y_i=1)$) ;

- si $e^{\beta_j} < 1$ : augmenter $X_j$ diminue la cote ;

- si $e^{\beta_j} = 1$ (c'est-à-dire $\beta_j = 0$) : $X_j$ n'a pas d'effet sur la cote.
:::

::::



## Inférence statistique

### Estimation des paramètres $\boldsymbol{\beta}$

**Point de départ : la vraisemblance.**
On observe $n$ variables $Y_i \sim \text{Binomiale}(m_i, \pi_i)$. La fonction de log-vraisemblance s'écrit

$$
\ell(\boldsymbol{\pi}; \boldsymbol{y}) = \sum_{i=1}^n \log\left[P(Y_i = y_i)\right]
= \sum_{i=1}^n \left\{ \log\binom{m_i}{y_i} + y_i \log(\pi_i) + (m_i - y_i)\log(1-\pi_i) \right\}.
$$

**Lien avec $\beta$.**
Cette fonction dépend de $\beta$ *indirectement*, via $\pi_i$ : rappelons que

$$
\pi_i = g^{-1}(\beta_0 + \beta_1 X_{i1} + \cdots + \beta_p X_{ip}),
$$

où $g^{-1}$ est l'inverse de la fonction de lien (par exemple la fonction logistique si $g$ est le lien logit).

**Reparamétrisation en termes de $\mu_i$.**
Il est parfois plus commode de travailler avec $\mu_i = m_i \pi_i$ (l'espérance de $Y_i$) plutôt qu'avec $\pi_i$ directement. En substituant $\pi_i = \mu_i/m_i$ dans la log-vraisemblance et en isolant tous les termes qui ne dépendent pas de $\beta$ (regroupés dans la constante $K$, qui contient le terme $\log\binom{m_i}{y_i}$), on obtient une forme équivalente mais plus simple :

$$
\ell(\boldsymbol{\mu}; \boldsymbol{y}) = \sum_{i=1}^n \left\{ y_i \log(\mu_i) + (m_i - y_i)\log(m_i - \mu_i) \right\} + K,
$$

où $\boldsymbol{\mu} = (\mu_1, \dots, \mu_n)^\top$ et $K$ ne dépend pas de $\beta$ (donc n'affecte pas la maximisation).
C'est sous cette forme qu'on reconnaîtra, plus loin, que le modèle de régression binomiale appartient à la famille exponentielle. Cette écriture est aussi plus facile à utiliser pour le calcul de la [déviance](#sec-deviance).

:::{.env-logit titre="Log-vraisemblance"}
Avec le lien logit, $\pi_i = \dfrac{e^{\eta_i}}{1+e^{\eta_i}}$ et $1-\pi_i = \dfrac{1}{1+e^{\eta_i}}$, où

$$
\eta_i = \beta_0 + \beta_1 X_{i1} + \cdots + \beta_p X_{ip}.
$$

On a alors

$$
\log(\pi_i) = \eta_i - \log(1+e^{\eta_i}), \qquad \log(1-\pi_i) = -\log(1+e^{\eta_i}),
$$

de sorte que

$$
y_i \log(\pi_i) + (m_i - y_i)\log(1-\pi_i) = y_i \eta_i - m_i \log(1+e^{\eta_i}).
$$

La log-vraisemblance se réécrit donc directement en fonction de $\boldsymbol{\beta}$ :

$$
\ell(\boldsymbol{\beta}; \boldsymbol{y}) = \sum_{i=1}^n \left\{ \log\binom{m_i}{y_i} + y_i \eta_i - m_i \log\left(1+e^{\eta_i}\right) \right\}.
$$

:::

**Estimation.**
L'estimateur du maximum de vraisemblance $\hat{\boldsymbol{\beta}}$ est la valeur de $\boldsymbol{\beta}$ qui maximise $\ell$. Contrairement à la régression linéaire classique, il n'existe pas de solution analytique (forme fermée) ici, à cause de la non-linéarité introduite par la fonction de lien $g$. On doit donc résoudre le problème numériquement, typiquement par l'algorithme des moindres carrés pondérés itératifs (IRLS -- *Iteratively Reweighted Least Squares*), qui est une application de la méthode de Newton-Raphson (ou Fisher scoring) à ce problème.

**Matrice d'information de Fisher.**
On calcule ensuite la matrice d'information de Fisher $I$, dont l'élément $(j,k)$ est

$$
I_{jk} = -\left.\frac{\partial^2 \ell}{\partial \beta_j \partial \beta_k}\right|_{\hat{\boldsymbol{\beta}}}.
$$

La matrice de variance-covariance de $\hb$ est estimée par

$$
\widehat{\text{Var}}(\hb) = I^{-1},
$$

et la distribution asymptotique de $\hb$ est approximée par

$$
\hb \;\approx\; \mathcal{N}\{\bb,\, \hvar{\hb} \}.
$$

Dans ce qui suit, $\hv{\hb}$ sera utilisé à la place de $\hvar{\hb}$, pour alléger la notation. De plus, on écrit $\hv{\hbj{j}}=[\hvar{\hb}]_{jj}$ quand on parle de la variance estimée du paramètre $\beta_j$. 

**Forme explicite dans le cas binomial.**
On montre que

$$
\widehat{\text{V}}(\hb)  = (X^\top W X)^{-1},
$$

où $W$ est une matrice diagonale d'entrées

$$
w_i = \frac{\hmu{i} (m_i - \hmu{i})}{m_i},
$$

avec

$$
\hmu{i} = m_i \hpi{i} = m_i\, g^{-1}(\hbj{0} + \hbj{1} X_{i1} + \cdots + \hbj{p} X_{ip}).
$$

:::{.env-logit titre="Expression de $w_i$"}
**Remarque (Cas du lien logit).**

Avec le lien logit, $\hpi{i} = \dfrac{e^{\heta{i}}}{1+e^{\heta{i}}}$, où $\heta{i} = \hbj{0} + \hbj{1} X_{i1} + \cdots + \hbj{p} X_{ip}$. L'entrée $w_i$ se simplifie alors en

$$
w_i = \frac{\hmu{i}(m_i - \hmu{i})}{m_i} = m_i\, \hpi{i}(1-\hpi{i}).
$$

:::


:::{.env-exemple titre="Jeu de données [`turbines`](#data-turbines)"}

On ajuste le modèle avec les trois fonctions de lien :

```{r}
#| message: false
library(GLMsData)
data(turbines)


turbines_obs <- turbines |>
  mutate(prop_observee = Fissures / Turbines)

ggplot() +
  geom_point(
    data = turbines_obs,
    aes(x = Hours, y = prop_observee, size = Turbines),
    color = "black",
    alpha = 0.6
  ) +
  labs(
    x = "Heures d'utilisation",
    y = "Pourcentage de fissure",
    color = "Fonction de lien",
    size = "Nombre de turbines",
    title = "Pourcentage de fissure selon la durée d'utilisation"
  ) +
  theme_minimal()


modele.logit <- glm(
  cbind(Fissures, Turbines - Fissures) ~ Hours,
  data = turbines,
  family = binomial(link = "logit")
)
modele.probit <- glm(
  cbind(Fissures, Turbines - Fissures) ~ Hours,
  data = turbines,
  family = binomial(link = "probit")
)
modele.cloglog <- glm(
  cbind(Fissures, Turbines - Fissures) ~ Hours,
  data = turbines,
  family = binomial(link = "cloglog")
)
summary(modele.logit)$coefficients
summary(modele.probit)$coefficients
summary(modele.cloglog)$coefficients
```

```{r}
#| warning: false
library(ggplot2)
library(dplyr)

grille <- data.frame(
  Hours = seq(min(turbines$Hours), max(turbines$Hours), length.out = 200)
)

predire_modele <- function(modele, nom_lien) {
  grille |>
    mutate(
      p_hat = predict(modele, newdata = grille, type = "response"),
      lien = nom_lien
    )
}

predictions <- bind_rows(
  predire_modele(modele.logit, "Logit"),
  predire_modele(modele.probit, "Probit"),
  predire_modele(modele.cloglog, "Cloglog")
)

turbines_obs <- turbines |>
  mutate(prop_observee = Fissures / Turbines)

ggplot() +
  geom_point(
    data = turbines_obs,
    aes(x = Hours, y = prop_observee, size = Turbines),
    color = "black",
    alpha = 0.6
  ) +
  geom_line(
    data = predictions,
    aes(x = Hours, y = p_hat, color = lien),
    linewidth = 1
  ) +
  labs(
    x = "Heures d'utilisation",
    y = "Probabilité de fissure estimée",
    color = "Fonction de lien",
    size = "Nombre de turbines",
    title = "Comparaison des fonctions de lien logit, probit et cloglog"
  ) +
  theme_minimal()
```



Les trois liens mènent à des coefficients significatifs et à des courbes prédites $\hat\pi^*$ très similaires. 
:::



Les intervalles de confiance et tests concernant les $\beta_j$ sont obtenus par la méthode de **Wald**. Un intervalle de confiance de niveau $(1-\alpha)$ pour $\beta_j$ est
$$\left[\hat\beta_j - z_{\alpha/2}\sqrt{\hat{\text V}(\hat\beta_j)}\,;\ \hat\beta_j + z_{\alpha/2}\sqrt{\hat{\text V}(\hat\beta_j)}\right],$$
où $z_\gamma$ est le quantile de la $\mathcal{N}(0,1)$ défini par $P(Z > z_\gamma) = \gamma$.

Pour tester $H_0: \beta_j = 0$ contre $H_1: \beta_j\neq 0$, on rejette $H_0$ au seuil $\alpha$ si $|z_{obs}| > z_{\alpha/2}$, avec $z_{obs} = \hat\beta_j/\sqrt{\hat{\text V}(\hat\beta_j)}$. Le seuil observé ($p$-valeur) est $\alpha^* = 2P(Z > |z_{obs}|)$.


:::{.env-remarque #sec-hauckdonner titre="Le phénomène de Hauck-Donner"}

Le test de Wald pour $H_0 : \beta_j = 0$ repose sur la statistique

$$
z_{obs} = \frac{\hat\beta_j}{\sqrt{\hat{\text V}(\hat\beta_j)}},
$$

où l'erreur-type est estimée à partir de la courbure de la log-vraisemblance **évaluée au point estimé** $\hat\beta_j$, plutôt que sous $H_0$. Cette dépendance locale peut mener à un comportement contre-intuitif : lorsque $|\hat\beta_j|$ devient très grand (par exemple en présence de séparation quasi-complète ou d'un effet très fort), la courbure de la vraisemblance en $\hat\beta_j$ s'aplatit, ce qui **gonfle** $\sqrt{\hat{\text V}(\hat\beta_j)}$ et peut faire **diminuer** $z_{obs}$ — donnant l'impression que l'effet n'est pas significatif, alors qu'il l'est. On pourrait montrer que cela est causé par le fait que l'erreur-type augmente plus rapidement que la valeur absolue de l'estimation du paramètre.

Ce phénomène, documenté par @hauck1977, n'affecte pas le test du rapport de vraisemblance, qui compare directement la vraisemblance en $\hat\beta_j$ à celle en $0$ plutôt que de s'appuyer sur une approximation locale :

$$
G^2 = -2\left[\ell(\text{modèle réduit}) - \ell(\text{modèle complet})\right] \;\sim\; \chi^2_1 \quad \text{sous } H_0.
$$

**En pratique** : le test «par défaut» de la plupart des fonctions de R utilise le test de Wald, car celui-ci est moins coûteux en calcul et est fiable avec de grands échantillons. Il faut porter une attention particulière aux cas où un coefficient très grand ressort avec une valeur-p de Wald étonnamment élevée. Il faut comparer avec `anova(modele_reduit, modele_complet, test = "Chisq")` avant de conclure à la non-significativité.

:::

::: {.env-exemple titre = "Effet Hauck-Donner"}

```{r hauck-donner-sim-continu}
#| warning: false
library(purrr)
library(dplyr)
library(ggplot2)

simuler_logistique <- function(n, beta0 = 0, beta1 = 1) {
  x <- rnorm(n, mean = 0, sd = 1)
  eta <- beta0 + beta1 * x
  p <- plogis(eta)
  y <- rbinom(n, size = 1, prob = p)
  data.frame(x = x, y = y)
}

set.seed(123)
n <- 200
valeurs_beta1 <- seq(0.5, 15, by = 0.5) # vrai effet croissant -> séparation

resultats <- map_dfr(valeurs_beta1, function(b1) {
  dat <- simuler_logistique(n, beta0 = 0, beta1 = b1)

  mod_complet <- glm(y ~ x, data = dat, family = binomial)
  mod_reduit <- glm(y ~ 1, data = dat, family = binomial)

  beta_hat <- coef(mod_complet)["x"]
  et_hat <- summary(mod_complet)$coefficients["x", "Std. Error"]
  wald_chisq <- (beta_hat / et_hat)^2
  lr_chisq <- as.numeric(2 * (logLik(mod_complet) - logLik(mod_reduit)))

  data.frame(
    beta1_vrai = b1,
    beta_hat = beta_hat,
    wald_chisq = wald_chisq,
    lr_chisq = lr_chisq
  )
})

resultats |>
  tidyr::pivot_longer(
    c(wald_chisq, lr_chisq),
    names_to = "test",
    values_to = "statistique"
  ) |>
  mutate(
    test = recode(
      test,
      wald_chisq = "Wald (khi-carré)",
      lr_chisq = "Rapport de vraisemblance"
    )
  ) |>
  ggplot(aes(x = beta_hat, y = statistique, color = test)) +
  geom_line(linewidth = 1) +
  labs(
    x = expression(hat(beta)[x]),
    y = "Statistique de test (échelle khi-carré, 1 ddl)",
    color = NULL,
    title = "Effet Hauck-Donner avec un prédicteur continu"
  ) +
  theme_minimal()
```

### Comparaison directe des sorties

Pour illustrer concrètement l'écart entre les deux tests, comparons un cas "normal" ($k = 15$, pas de séparation) à un cas de séparation quasi-complète ($k = 19$, un seul échec sur 20 dans le groupe $x = 1$) :

```{r hauck-donner-exemples}
#| warning: false

simuler_logistique <- function(n, beta0 = 0, beta1 = 1) {
  x <- rnorm(n, mean = 0, sd = 1)
  eta <- beta0 + beta1 * x
  p <- plogis(eta) # équivalent à 1 / (1 + exp(-eta))
  y <- rbinom(n, size = 1, prob = p)
  data.frame(x = x, y = y)
}

# Cas 1 : k = 15, pas de séparation
dat_normal <- simuler_logistique(n = 50, beta0 = 0, beta1 = 5)

plot(dat_normal$x, dat_normal$y)

mod_normal <- glm(y ~ x, data = dat_normal, family = binomial)
summary(mod_normal)$coefficients

# Cas 2 : k = 19, séparation quasi-complète
set.seed(1234)
dat_separe <- simuler_logistique(n = 50, beta0 = 0, beta1 = 15)

plot(dat_separe$x, dat_separe$y)

mod_separe <- glm(y ~ x, data = dat_separe, family = binomial)
summary(mod_separe)$coefficients
```
On constate ici que la valeur-p n'est pas significative au seuil 5%.

Si on regarde les valeurs-p des tests des rapports de vraisemblance pour les deux cas:

```{r hauck-donner-rv}
mod_normal_reduit <- glm(y ~ 1, data = dat_normal, family = binomial)
anova(mod_normal_reduit, mod_normal, test = "Chisq")


mod_separe_reduit <- glm(y ~ 1, data = dat_separe, family = binomial)
anova(mod_separe_reduit, mod_separe, test = "Chisq")
```

:::

### Intervalle de confiance pour une probabilité prédite

Pour $\boldsymbol{X}^* = (1, X_1^*,\ldots,X_p^*)^\top$, on estime $\pi^*$ par $\hat\pi^* = g^{-1}({\boldsymbol{X}^*}^\top\hat\beta)$. Deux approches :

1. **Transformation de l'intervalle sur $\eta^*$** : un IC pour ${X^*}^\top\beta$ est
$$\left[{\boldsymbol{X}^*}^\top\hat\beta \pm z_{\alpha/2}\sqrt{\hat{\text V}({\boldsymbol{X}^*}^\top\hat\beta)}\right], \qquad \hat{\text V}({\boldsymbol{X}^*}^\top\hat\beta) = {\boldsymbol{X}^*}^\top \hat{\text V}(\hat\beta)\, \boldsymbol{X}^*,$$
et on applique $g^{-1}$ aux deux bornes. Cet intervalle respecte toujours $[0,1]$.

1. **Méthode du delta** : $\hat{\text V}(\hat\pi^*) = h({\boldsymbol{X}^*}^\top\hat\beta)\, \hat{\text V}({\boldsymbol{X}^*}^\top\hat\beta)$ avec $h(u) = \{\partial g^{-1}(u)/\partial u\}^2$, d'où l'IC approximatif $\left[\hat\pi^* \pm z_{\alpha/2}\sqrt{\hat{\text V}(\hat\pi^*)}\right]$.

Les deux méthodes donnent en pratique des résultats très similaires.



:::{.env-logit titre="Méthode du delta"}
Avec le lien logit, $g^{-1}(u) = \dfrac{e^u}{1+e^u}$, dont la dérivée est

$$
\frac{\partial g^{-1}(u)}{\partial u} = \frac{e^u}{(1+e^u)^2} = g^{-1}(u)\left\{1-g^{-1}(u)\right\}.
$$

Ainsi, $h(u) = \left[g^{-1}(u)\{1-g^{-1}(u)\}\right]^2$, et évalué en $u = {\boldsymbol{X}^*}^\top\hat\beta$, on obtient $h({\boldsymbol{X}^*}^\top\hat\beta) = \left[\hat\pi^*(1-\hat\pi^*)\right]^2$. La règle du delta donne alors

$$
\hat{\text V}(\hat\pi^*) = \left[\hat\pi^*(1-\hat\pi^*)\right]^2 \hat{\text V}\left({\boldsymbol{X}^*}^\top\hat\beta\right).
$$
:::


:::{.env-theo titre="Idée de la méthode du delta"}
On a $\hat\theta = {\boldsymbol{X}^*}^\top\hat\beta$, dont on connaît la distribution asymptotique : $\hat\theta \approx \mathcal{N}(\theta,\, \hat{\text V}(\hat\theta))$. On s'intéresse cependant à $\hat\pi^* = g^{-1}(\hat\theta)$, une transformation *non linéaire* de $\hat\theta$ — et la normalité asymptotique ne se transporte pas automatiquement à travers une transformation non linéaire, ni sa variance.

La méthode du delta contourne le problème en approximant $g^{-1}$ localement par sa tangente (développement de Taylor au premier ordre) autour de $\theta$ :
$$
g^{-1}(\hat\theta) \approx g^{-1}(\theta) + \left.\frac{\partial g^{-1}(u)}{\partial u}\right|_{u=\theta} (\hat\theta - \theta).
$$
Comme $g^{-1}(\theta) = \pi^*$ est une constante et que le second terme n'est qu'une transformation *linéaire* de $\hat\theta$, on peut maintenant calculer sa variance directement :
$$
\text{Var}(\hat\pi^*) \approx \left[\left.\frac{\partial g^{-1}(u)}{\partial u}\right|_{u=\theta}\right]^2 \text{Var}(\hat\theta),
$$
qu'on estime en substituant $\hat\theta$ à $\theta$ (d'où $\hat{\text V}(\hat\pi^*) = h({\boldsymbol{X}^*}^\top\hat\beta)\,\hat{\text V}({\boldsymbol{X}^*}^\top\hat\beta)$, où $h(u) = \{\partial g^{-1}(u)/\partial u\}^2$).

Contrairement à la première approche (transformer les bornes de l'IC sur $\eta^*$), cette méthode approxime directement la variance de $\hat\pi^*$ sur son échelle naturelle — mais comme elle repose sur une approximation linéaire locale, l'intervalle de confiance qui en résulte n'est pas garanti de rester dans $[0,1]$, contrairement à celui obtenu par transformation.
:::




## Sélection de modèles

### Déviance {#sec-deviance}

Pour juger si un modèle avec $p+1$ paramètres $\boldsymbol\beta$ s'ajuste bien aux données, il est utile de le comparer au modèle le plus flexible possible : celui qui accorde à chaque observation son propre paramètre, sans aucune structure imposée par des variables explicatives.

:::{.env-definition titre="Modèle saturé"}
On l'appelle le **modèle saturé**, avec $n$ paramètres $\{\tilde\mu_1,\ldots,\tilde\mu_n\}$ (un par observation, plutôt que $p+1$ pour l'ensemble de l'échantillon).
:::

Il est facile de constater que le modèle saturé  maximise la log-vraisemblance, donnée par
$$
\ell(\tilde\mu_1,\ldots,\tilde\mu_n; \boldsymbol{y}) = \sum_{i=1}^n \left\{ y_i \log(\tilde\mu_i) + (m_i - y_i)\log(m_i - \tilde\mu_i) \right\} + K,
$$

quand $\{\tilde\mu_1,\ldots,\tilde\mu_n\}= \{y_1,\ldots,y_n\}$, c'est-à-dire si la log-vraisemblance est calculée en ajustant chaque paramètre exactement sur la donnée observée correspondante. Le modèle saturé représente donc l'ajustement *parfait* : il reproduit exactement les données, sans laisser aucun résidu. Il n'a cependant aucune valeur prédictive ou explicative, puisqu'il ne fait que mémoriser les observations — son seul rôle est de servir de référence, un étalon auquel comparer un modèle plus parcimonieux (avec $p+1 \ll n$ paramètres) pour quantifier ce qui reste à expliquer.

**La déviance.** En notant $\tilde{\boldsymbol{\mu}}=(\tilde\mu_1,\ldots,\tilde\mu_n)^\top$ et $\hat{\boldsymbol{\mu}}=(\hat\mu_1,\ldots,\hat\mu_n)^\top$, la statistique du rapport de vraisemblance entre le modèle saturé et le modèle considéré est

$$\Lambda=\frac{L(\tilde{\boldsymbol{\mu}}; \boldsymbol y)}{L(\hat{\boldsymbol{\mu}}; \boldsymbol y)} =\frac{L(\boldsymbol{y}; \boldsymbol y)}{L(\hat{\boldsymbol{\mu}}; \boldsymbol y)}.$$

:::{.env-definition titre="Déviance"}
On définit la déviance $D$ comme étant deux fois le log de ce rapport:

$$D =2\left\{l(y,y) - l(\hat\mu,y)\right\} = 2\sum_{i=1}^n\left\{y_i\log\!\left(\frac{y_i}{\hmu{i}}\right) + (m_i - y_i)\log\!\left(\frac{m_i - y_i}{m_i - \hmu{i}}\right)\right\} = \sum_{i=1}^n d_i.$$
:::



$D$ est la **déviance** du modèle et $d_i$ la déviance individuelle de l'observation $i$ ; chaque $d_i$ mesure l'écart entre l'ajustement parfait $y_i$ et l'ajustement $\hmu{i}$ obtenu par le modèle.

:::{.env-propriete titre="Non-négativité de la déviance"}
Puisque le modèle saturé maximise la vraisemblance parmi *tous* les modèles possibles, $l(y,y) \geq l(\hat\mu,y)$ toujours, et donc $D \geq 0$ : plus $D$ est petit, plus le modèle considéré se rapproche du modèle saturé, donc plus il s'ajuste bien aux données.
:::

La déviance joue le même rôle que la somme des carrés des résidus en régression linéaire : elle sert à évaluer l'adéquation du modèle et à comparer des modèles.

### Comparaison de modèles emboîtés

Pour comparer deux modèles emboîtés de déviances $D_1$ (complet) et $D_2$ (réduit), la statistique de test est $\chi^2 = D_2 - D_1$.

:::{.env-propriete titre="Distribution asymptotique de $\chi^2 = D_2-D_1$"}
Sous $H_0$ (le modèle réduit est adéquat), $\chi^2$ suit une loi du khi-deux à $d$ degrés de liberté, où $d$ est la différence du nombre de paramètres.
:::

:::{.env-exemple titre="Introduction des termes quadratiques et cubiques dans l'exemple [`turbines`](#data-turbines)"}


On teste $H_0: \beta_2 = \beta_3 = 0$ (modèle avec `Hours` seulement contre modèle avec termes en `Hours`$^2$ et `Hours`$^3$) :

```{r}
#| message: false
library(GLMsData)
data(turbines)

modele.reduit <- glm(
  cbind(Fissures, Turbines - Fissures) ~ Hours,
  data = turbines,
  family = binomial
)
modele.complet <- glm(
  cbind(Fissures, Turbines - Fissures) ~ Hours + I(Hours^2) + I(Hours^3),
  data = turbines,
  family = binomial
)

stat.test <- deviance(modele.reduit) - deviance(modele.complet)
p.valeur <- 1 - pchisq(stat.test, df = 2)
p.valeur
```

On ne rejette pas $H_0$ : le modèle réduit est adéquat.
:::

### Comparaison de modèles non emboîtés : AIC et BIC

Comme pour les modèles linéaires, on utilise
$$AIC = -2\,l(\hat\mu;y) + 2(p+1), \qquad BIC = -2\,l(\hat\mu;y) + \log(n)(p+1).$$
Le modèle ayant le plus petit $AIC$ (ou $BIC$) est préférable. En R : `extractAIC(modele)` et `extractAIC(modele, k=log(n))`.

### Sélection automatique

Les méthodes pas à pas *forward*, *backward* et *stepwise* fonctionnent exactement comme pour les modèles linéaires (fonction `step` avec l'argument `direction`). 

:::{.env-exemple titre="Sélection automatique sur le jeu de données [`nminer`](#data-nminer)"}


```{r}
#| message: false
library(GLMsData)
data(nminer)

# On construit la réponse binaire décrite dans le texte :
# 1 si au moins un mineur bruyant a été détecté, 0 sinon
nminer$Detecte <- as.numeric(nminer$Minerab > 0)

# Modèle complet : effets additifs de toutes les variables explicatives disponibles
modele.complet <- glm(Detecte ~ Eucs + Area + Grazed + Shrubs + Bulokes + Timber,
                       data = nminer, family = binomial)

# Backward : part du modèle complet, retire des termes
modele.backward <- step(modele.complet, direction = "backward")

# Forward : part du modèle vide, ajoute des termes jusqu'au modèle complet
modele.vide <- glm(Detecte ~ 1, data = nminer, family = binomial)
modele.forward <- step(modele.vide, direction = "forward",
                        scope = formula(modele.complet))

# Stepwise: part du modèle complet, ajoute et retire au besoin
modele.step <- step(modele.complet, direction = "both")

summary(modele.backward)
summary(modele.forward)
summary(modele.step)

```
Dans cet exemple, les trois méthodes convergent vers le même modèle final, ce qui n'est pas toujours le cas : comme chacune n'explore qu'un chemin restreint parmi tous les sous-modèles possibles (ajoutant ou retirant une variable à la fois), rien ne garantit qu'elles aboutissent au même optimum local.

:::

## Validation et diagnostic de modèles

### Résidus

:::{.env-definition titre="Résidus déviance et résidus de Pearson"}
- **Résidus déviance** : $r_{D,i} = \mathrm{signe}(y_i - \hmu{i})\sqrt{d_i}$, avec
$$d_i = 2\left\{y_i\log\!\left(\frac{y_i}{\hmu{i}}\right) + (m_i - y_i)\log\!\left(\frac{m_i - y_i}{m_i - \hmu{i}}\right)\right\}.$$

- **Résidus de Pearson** :
$$r_{P,i} = \frac{y_i - m_i\hpi{i}}{\sqrt{m_i\hpi{i}(1-\hpi{i})}} = \frac{y_i - \hmu{i}}{\sqrt{\hmu{i}(m_i-\hmu{i})/m_i}}.$$
:::

:::{.env-propriete titre="Somme des résidus déviance"}
Il est possible de montrer que la somme des résidus déviance 
$$\sum_{i=1}^nr_{D,i} = \sum_{i=1}^n\mathrm{signe}(y_i - \hmu{i})\sqrt{d_i}=D,$$
correspond à la déviance introduite [plus tôt](#sec-deviance).
:::

### Tests d'adéquation globale

Deux statistiques permettent de tester l'adéquation globale : la déviance $D$ et la statistique du khi-deux de Pearson
$$\chi^2_P = \sum_{i=1}^n r_{P,i}^2 = \sum_{i=1}^n \frac{m_i(y_i - \hmu{i})^2}{\hmu{i}(m_i - \hmu{i})}.$$

:::{.env-propriete titre="Convergence de $D$ et $\chi^2_P$"}
Lorsque tous les $m_i \to \infty$, $D$ et $\chi^2_P$ convergent en loi vers une $\chi^2_{n-(p+1)}$ si le modèle est bien spécifié.
:::

L'hypothèse nulle du test est que le modèle est adéquat.

::: {.env-exemple titre="Test d'adéquation avec l'exemple [`turbines`](#data-turbines)"}

```{r}
library(GLMsData)
data(turbines)

modele.logit <- glm(cbind(Fissures, Turbines - Fissures) ~ Hours,
                     data = turbines, family = binomial(link = "logit"))

# Déviance
D <- deviance(modele.logit)
ddl <- df.residual(modele.logit)
p.deviance <- 1 - pchisq(D, df = ddl)

# Khi-deux de Pearson
chi2.pearson <- sum(residuals(modele.logit, type = "pearson")^2)
p.pearson <- 1 - pchisq(chi2.pearson, df = ddl)

data.frame(
  Statistique = c("Déviance", "Khi-deux de Pearson"),
  Valeur = c(D, chi2.pearson),
  ddl = ddl,
  p.valeur = c(p.deviance, p.pearson)
)
```

:::

:::{.env-remarque titre="Déviance ou Khi-carré de Pearson?"}
Bien que $D$ et $\chi^2_P$ convergent tous deux vers une loi $\chi^2_{n-(p+1)}$ quand les $m_i \to \infty$, leur comportement en échantillon fini diffère : la statistique de Pearson respecte généralement mieux cette approximation que la déviance, surtout quand les $m_i$ sont petits ou modérés [@mccullagh1989glm; @agresti2013cda].

Le cas extrême illustre bien ce phénomène : ils sont inutilisables pour des données individuelles (Bernoulli, $m_i=1$). En effet, dans ce cas, un des deux termes de $d_i$ s'annule toujours (par la convention $0\log 0=0$), de sorte que

$$
d_i = -2\left[y_i\log(\hmu{i}) + (1-y_i)\log(1-\hmu{i})\right].
$$

De plus, la log-vraisemblance du modèle saturé vaut alors exactement 0, puisque $\tilde\mu_i = y_i \in \{0,1\}$ annule $y_i\log(y_i)+(1-y_i)\log(1-y_i)$ par la même convention. La déviance se réduit donc à

$$
D = \sum_{i=1}^n d_i = -2\,\ell(\hat{\boldsymbol\mu};\boldsymbol y),
$$

c'est-à-dire une simple transformation de la vraisemblance du modèle, sans point de comparaison utile — d'où la perte de son interprétation comme test d'adéquation. $\chi^2_P$, lui, reste au moins défini dans ce cas, même si son approximation $\chi^2$ n'est pas fiable non plus.

Quand les deux statistiques mènent à des conclusions similaires (avec des $m_i$ raisonnablement grands), peu importe laquelle on rapporte. Un désaccord marqué entre les deux valeurs-$p$ signale plutôt que l'approximation asymptotique commune aux deux tests devient peu fiable, plutôt que l'un des deux tests serait le bon et l'autre non.

Cette distinction ne s'applique toutefois qu'au test d'adéquation globale d'un seul modèle. Pour comparer des modèles emboîtés, la déviance conserve un avantage clair : les différences de déviances suivent exactement une loi $\chi^2$, ce qui n'est pas le cas des différences de statistiques de Pearson.
:::

### Graphiques et extra-variabilité

Les graphiques des résidus en fonction des numéros d'observations ne doivent montrer aucune tendance. Si plusieurs résidus dépassent 3 en valeur absolue, cela peut suggérer une extra-variabilité.

:::{.env-definition titre="Extra-variabilité (overdispersion)"}
L'**extra-variabilité** (*overdispersion*) survient quand $E[Y_i] = m_i\pi_i$ mais $Var[Y_i] > m_i\pi_i(1-\pi_i)$. On pose alors $Var[Y_i] = \phi\, m_i\pi_i(1-\pi_i)$ et on estime $\phi$ par $\chi^2_P/(n-(p+1))$.
:::

En cas d'extra-variabilité, on spécifie `family=quasibinomial()` au lieu de `family=binomial()` dans `glm`.

Pour vérifier la linéarité du prédicteur, on trace le nuage de points $\{(\hpi{i}, \tilde\pi_i)\}$, où $\hpi{i} = g^{-1}(\heta{i})$ et $\tilde\pi_i = y_i/m_i$ : si le modèle est bien spécifié, les points doivent être autour de la droite $y=x$.

### Observations aberrantes et valeurs influentes

Le principe est identique à la régression linéaire. Les définitions des leviers, résidus standardisés et studentisés diffèrent, mais ces quantités ont la même interprétation. Il en va de même pour la distance de Cook, les DFBETAS et les DFFITS.

## Spécificité, sensibilité et courbe ROC {#sec-roc}

Pour des données individuelles, l'adéquation est difficile à évaluer, mais on peut mesurer la **capacité prédictive** du modèle. On ajuste le modèle et on calcule les probabilités prédites $\hpi{i} = g^{-1}(\heta{i})$.

Fixons un seuil $u \in [0,1]$ (souvent $u=1/2$). On classe $\hat y_i = 1$ si $\hpi{i} > u$ et $\hat y_i = 0$ sinon.

:::{.env-definition titre="Spécificité et sensibilité"}
On mesure la capacité prédictive par :

$$
\begin{aligned}
\text{Spécificité (taux de vrais négatifs) :}\quad & Spec = P(\hat y = 0 \mid y = 0),\\
\text{Sensibilité (taux de vrais positifs) :}\quad & Sens = P(\hat y = 1 \mid y = 1).
\end{aligned}
$$
:::

Pour un $u$ fixé, on les estime par
$$\widehat{Spec}(u) = \frac{\sum_{i=1}^n \mathbf{1}_{\{(\hpi{i} < u)\,\&\,(y_i = 0)\}}}{\sum_{i=1}^n \mathbf{1}_{\{y_i = 0\}}},
\qquad
\widehat{Sens}(u) = \frac{\sum_{i=1}^n \mathbf{1}_{\{(\hpi{i} > u)\,\&\,(y_i = 1)\}}}{\sum_{i=1}^n \mathbf{1}_{\{y_i = 1\}}}.$$

:::{.env-definition titre="Courbe ROC et AUC"}
En faisant varier $u$ sur une grille $\{u_1 = 0, u_2, \ldots, u_B = 1\}$ et en traçant les points $\{(1-\widehat{Spec}(u_b),\, \widehat{Sens}(u_b))\}$, on obtient la **courbe ROC**. L'**aire sous la courbe** (AUC) quantifie la capacité prédictive :
$$\mbox{AUC} \in \begin{cases}
[0.9,\,1] & \mbox{modèle excellent},\\
[0.8,\,0.9) & \mbox{modèle bon},\\
[0.7,\,0.8) & \mbox{modèle moyen},\\
[0.6,\,0.7) & \mbox{modèle mauvais},\\
[0.5,\,0.6) & \mbox{modèle très faible}.
\end{cases}$$
:::

:::{.env-exemple titre="Courbe ROC avec l'exemple [`quilpie`](#data-quilpie)"}

On ajuste ici un modèle logistique avec la variable explicative SOI et le lien logit :

```{r}
#| message: false
library(GLMsData)
data(quilpie)

modele <- glm(y ~ SOI, family = binomial, data = quilpie)
library(clinfun)
courbe.roc <- roc.curve(
  marker = as.vector(fitted(modele)),
  status = quilpie$y,
  method = c("empirical")
)
courbe.roc
```

L'aire sous la courbe est de 0.78 : le modèle est bon.
:::
